【裁判字號】    89,上訴,27
【裁判日期】    890426
【裁判案由】    違反商業會計法等
【裁判全文】
臺灣高等法院刑事判決                  八十九年度上訴字第二七號
    上  訴  人
    即  被  告  乙○○
    選任辯護人  陳金泉
                李采霓
右上訴人因違反商業會計法案件，不服臺灣台北地方法院八十八年度訴字第一０三四
號，中華民國八十八年十一月四日第一審判決（起訴案號：臺灣台北地方法院檢察署
八十八年度偵緝字第二六一號）提起上訴，本院判決如左：
    主  文
上訴駁回
    事  實
一、乙○○（曾犯竊佔罪，經原審判處有期徒刑四月，緩刑四年確定）係設於臺北市
    ○○路○段三七巷三二號一樓「連發綜合服務有限公司」（下稱連發公司）之負
    責人，並為稅捐稽徵法及商業會計法所稱之納稅義務人及商業負責人，負有據實
    登載營利事業所得稅結算申報書及製作薪資所得扣繳暨免扣繳憑單之義務，為從
    事業務之人。其明知鄭土發於八十五年間並未在連發公司工作及支薪，竟於民國
    八十六年初，共同與承包商丙○○（未經公訴人起訴，應由公訴人另為偵辦），
    在上址公司內，由丙○○將鄭土發領取工資之不實事項登載於屬業務上文書之工
    資表內，再連同鄭土發以前應徵工作而留下之身分證影本，交由乙○○委由不知
    情之會計師製成性質屬商業會計憑證之「各類所得扣繳暨免扣繳憑單」（以下簡
    稱扣繳憑單），虛列鄭土發於八十五年一月至十二月在該公司支領薪資新臺幣（
    下同）三十萬元之不實事項，再製作內容不實之年度營利事業所得稅結算申報書
    ，而後持向財政部臺北市國稅局提出申報，使營業成本增加，營利所得減少，以
    此不正當方法逃漏營利事業所得稅，並致鄭土發因此被課徵該部分之綜合所得稅
    ，足以生損害於鄭土發及稅捐稽徵機關對於稅捐稽徵之正確性。
二、案經鄭土發訴請臺灣臺北地方法院檢察署檢察官偵查起訴。
    理  由
一、訊據被告乙○○固坦承鄭土發並未在該公司工作及支薪，惟否認犯行，辯稱：伊
    係將連發公司包得之清潔工程轉包予丙○○，由丙○○自行找工人完成工作，事
    畢，再由丙○○提供工人具領工資之工資表及身分證影本向伊請款，伊僅核對總
    金額是否符合，即交由會計師事務所製作扣繳憑單，對丙○○僱用多少人工作一
    事完全不知情，伊不認識鄭土發，亦不知鄭某之身份證影本在丙○○處云云。惟
    查，連發公司之工資表係由丙○○登載後，連同工人之身份證影本交給被告乙○○看，：：丙○○有拿鄭土發之身份證去影印，影本由覃某保管，於製作工資表
    時，不小心將鄭土發之資料寫進去等語，業經丙○○供承於卷，被告亦不否認有
    看到工資表等資料，雖辯稱只核對總金額而已，未注意查看有何工人在內云云，
    惟被告於偵查中曾供稱：「鄭土發有在我公司兼差，做清潔的，：：一星期是晚
    上六點到九點，從星期一到星期六，薪水收集垃圾是二萬元，打臘是一萬元，他
    共領三十幾萬元，有做一年之薪資表」等語，足見被告應不僅核對工資表之總金
    額而已，連工人之工作內容亦在審核之列，否則又如何知悉鄭土發工作時段、內
    容及薪水，被告所辯，僅審查工資表之總金額，未審核工人云云，洵非可採。又
    上開鄭土發在公司兼差等情係被告於八十八年二月二十日所陳，有偵訊筆錄可證
    ，距申報八十五年度營業稅時間（八十六年初）至少已有一年半之久，衡情，如
    係按一般正常程序申報，應不致記得，而被告卻能牢記鄭土發資料，足認鄭土發
    之資料與正常程序有異。被告既認識鄭土發且明知鄭土發並非公司之工人，於丙○○提供之資料內見到鄭土發之工資表及身份證影本時，不為反對之意思，並牢
    記工資表登錄資料，其實有與丙○○共同虛列鄭土發工資之意思，所辯不知情云
    云，實難採信。又查，「與乙○○是朋友，有四年未聯絡」等語，業經告訴人鄭
    土發於偵查中供明，核與被告於偵查供陳「丁○○是以前認識之朋友，他不會陷
    害我」等語相符，足認乙○○與丁○○原為朋友，早互為認識，至被告於偵查中
    、原審及本院調查時雖翻異前供，陳稱伊不認識鄭土發云云，而證人鄭土發於本
    院調查時亦附和證稱其所指之朋友係丙○○而非被告等語（見本院八十九年三月
    二十四日訊問筆錄），惟此顯係事後串飾之詞，洵無可採。被告虛列工資以製作
    不實憑證之不當方法而逃漏稅捐之犯行，有各類所得扣繳暨免扣繳憑單申報資料
    、八十五年度綜合所得稅核定通知書在卷可查，本件事證明確，被告犯行洵堪認
    定。
二、按營利事業填報「各類所得扣繳暨免扣繳憑單」，係附隨其業務而製作，不得謂
    非業務上所掌之文書，最高法院七十年九月二十一日第九次刑事庭會議決議可資
    參照；又「扣繳憑單」係商業本身有權自行製存，用以證明支薪及代扣或免扣所
    得稅事項之經過而為造具記帳憑證所根據之憑證，核屬商業會計法所定之內部原
    始商業「會計憑證」，亦據經濟部經（八八）商字第八八二０九三八五號函釋甚
    明。查被告為連發公司之負責人，屬從事業務之人，且為商業會計法所稱之商業
    負責人，其明知鄭土發並未在該公司任職領取薪資，竟任由丙○○將其列為工人
    ，及將鄭土發之身分證影本，交由不知情之會計師填製不實商業會計憑證扣繳憑
    單，據以向財政部臺北市國稅局申報該公司八十六年度營利事業所得稅，以逃漏
    稅捐及致鄭土發補繳稅捐，足以生損害於鄭土發及稅捐稽徵機關查核稅捐之正確
    性，核其所為，係犯刑法第二百十六條、第二百十五條之行使業務上登載不實文
    書罪，商業會計法第七十一條第一款之以明知不實事項而填製會計憑證罪，稅捐
    稽徵法第四十一條逃漏稅捐罪；被告與丙○○就上開犯行，有犯意之聯絡及行為
    之分擔，均為共同正犯，其利用不知情之會計師為上開犯行，應成立間接正犯；
    被告虛列工資以製作不實憑證之目的係為逃漏稅捐，故上開行使業務上登載不實
    文書、明知不實事項而填製會計憑證、逃漏稅捐三罪間，具有方法結果之牽連關
    係，為牽連犯，應依刑法第五十五條後段規定，從一重之明知不實事項而填製會
    計憑證罪處斷（最高法院八十六年度臺上第六八九三號判決參照）。公訴人認明
    知不實事項而填製會計憑證及逃漏稅捐罪間，係不同之罪，而請求分論併罰，尚
    有未洽；其登載不實事項於業務上作成文書之低度行為，應為行使業務上登載不
    實文書之高度行為所吸收，不另論罪。原審以上訴人罪證明確，適用刑事訴訟法
    第二百九十九條第一項前段，商業會計法第七十一條第一款，稅捐稽徵法第四十
    一條，刑法第十一條前段、第二十八條、第二百十六條、第二百十五條、第五十
    五條，罰金罰鍰提高標準條例第一條前段，審酌被告素行狀況、犯罪動機、手段
    、目的、所生危害、犯罪後未能坦承犯行等一切情狀，量處有期徒刑伍月。另敘
    明公訴意旨另認被告以同法虛報甲○○之薪資十六萬八千元，製作不實會計憑證
    後向國稅局提出申報，以逃漏稅捐，致生損害於甲○○及稅捐機關，因認被告另
    犯如上犯嫌。訊之被告否認犯行，辯稱：不認識甲○○，高女不是員工，是否為
    丙○○之工人，伊並不知情等語。查，被告公司是從事清潔工作，並承包高速公
    路之除草等工程，所須工人少者二、三十人，多者七、八十人等情，業經丙○○
    證稱在卷，並有高速公路除草工程承攬合約三份附卷可參，觀其承包金額，少者
    七十四萬餘元，多者五百多萬，而每段工程完工時間平均為七、八天，進度可謂
    甚趕，要在短時間內完工，勢必僱用大量工人始能完成，是丙○○證述工人從二
    、三十人至七、八十人一節應可採信，而甲○○亦供陳不認識被告，被告在不認
    識甲○○之情況下，欲從七、八十個工人中辨認高女有無工作，實強人所難，其
    抗辯不知情等語尚可採信。此外亦無其他積極證據可證被告知悉虛報等情，自難
    認其有上開犯嫌，本應為無罪之諭知，惟公訴人認此與前揭有罪部分有連續犯之
    裁判上一罪關係，不另為無罪之諭知。認事用法均無不合，量刑亦屬適當，上訴
    論旨，猶執陳詞，空言否認犯罪，指摘原判決不當，為無理由，應予駁回。
據上論斷，應依刑事訴訟法第三百六十八條，判決如主文。
本案經檢察官費玲玲到庭執行職務。
中    華    民    國    八十九    年      四        月      二十六      日
                            臺灣高等法院刑事第十一庭
                                審判長法  官  楊  照  男
                                      法  官  王  詠  寰
                                      法  官  楊  炳  禎
右正本證明與原本無異。
如不服本判決應於收受送達後十日內向本院提出上訴書狀，其未敘述上訴之理由者並
得於提起上訴後十日內向本院補提理由書（均須按他造當事人之人數附繕本）。
                                      書記官  廖  素  花
中    華    民    國    八十九    年      五        月        一        日
附錄：本案論罪科刑法條全文
商業會計法第七十一條第一款
商業負責人、主辦及經辦會計人員或依法受託代他人處理會計事務之人員有左列情事
之一者，處五年以上有期徒刑、拘役或科或併科新台幣十五萬元以下罰金：
一、以明知為不實之事項，而填製會計憑證或記入帳冊者。
二、故意使應保存之會計憑證、帳簿報表滅失毀損者。
三、意圖不法之利益而偽造、變造會計憑證、帳簿報表內容或撕毀其頁數者。
四、故意遺漏會計事項不為記錄，致使財務報表發生不實之結果者。
五、其他利用不正當方法，致使會計事項或財務報表發生不實之結果者。
稅捐稽徵法第四十一條
納稅義務人以詐術或其他不正當方法逃漏稅者，處五年以下有期徒刑、拘或科或併科
一千元以下罰金。
刑法第二百十六條
行使第二百十條至第二百十五條之文書者，依偽造、變造文書或登載不實事項或使登
載不實事項之規定處斷。
刑法第二百十五條
從事業務之人，明知為不實之事項，而登載於其業務上作成之文書，足以生損害於公
眾或他人者，處三年以下有期徒刑、拘役或五百元以下罰金。


司法院資訊處製作；財團法人民間司法改革基金會備份。
